ACORDAO-COMPLETO-2432350

ACÓRDÃO 4762/2021 ATA 8/2021 - PRIMEIRA CÂMARA

VISTOS, relatados e discutidos estes autos de tomada de contas especial de responsabilidade de Antônio de Sousa Pereira, ex-prefeito, e da empresa Rio Negro Construções Ltda. - ME, em razão da inexecução do objeto do Convênio 203/DPCN/2014, que teve por finalidade a construção de quadra coberta no município de Porto Grande/AP;
ACORDAM os Ministros do Tribunal de Contas da União, reunidos em sessão de 1ª Câmara, ante as razões expostas pelo Relator, em:
9.1 julgar irregulares as contas dos responsáveis Antônio de Sousa Pereira (CPF XXX.597.672-XX) e Rio Negro Construção Ltda. - ME (CNPJ 05.476.018/000188) , com fundamento nos arts. 1º, inciso I, 16, inciso III, alíneas "b" e "c", da Lei 8.443/1992, c/c os arts. 1º, inciso I, 209, incisos II e III, do Regimento Interno do TCU;
9.2. condenar os responsáveis a seguir indicados, com fundamento no art. 19, caput, da Lei 8.443/1992, c/c o art. 210 do Regimento Interno do TCU, ao pagamento das quantias a seguir especificadas, com a fixação do prazo de 15 (quinze) dias, a contar das notificações, para comprovarem, perante o Tribunal (art. 23, inciso III, alínea "a", da Lei 8.443/1992, c/c o art. 214, inciso III, alínea "a", do Regimento Interno) , o recolhimento das dívidas aos cofres do Tesouro Nacional, atualizadas monetariamente e acrescidas dos juros de mora, calculados a partir das datas discriminadas, até a data dos recolhimentos, na forma prevista na legislação em vigor, abatendo-se, na oportunidade, os valores eventualmente já ressarcidos:
9.2.1. Antônio de Sousa Pereira (CPF 208.597.67272) e Rio Negro Construção Ltda. - ME (CNPJ 05.476.018/000188) , solidariamente:
	Valor original (R$) 
	Data da ocorrência

	14.925,61
	14/9/2016

	31.551,99
	29/4/2016

	42.288,88
	7/1/2016

	46.520,23
	21/12/2015

	56.094,60
	10/12/2015

	9.2.2. Antônio de Sousa Pereira (CPF 208.597.67272) :
	Valor original (R$) 
	Data da ocorrência
	Débito ou Crédito

	400.000,00
	16/9/2015
	Débito

	14.925,61
	14/9/2016
	Crédito

	31.551,99
	29/4/2016
	Crédito

	42.288,88
	7/1/2016
	Crédito

	46.520,23
	21/12/2015
	Crédito

	56.094,60
	10/12/2015
	Crédito

	11.994,97
	8/11/2016
	Crédito

	9.3. aplicar, individualmente, aos responsáveis a multa prevista no art. 57 da Lei 8.443/1992 c/c o art. 267 do Regimento Interno do TCU, nos seguintes valores: Antônio de Sousa Pereira (CPF XXX.597.672-XX) , R$ 40.000,00 (quarenta mil reais) ; e Rio Negro Construção Ltda. - ME (CNPJ 05.476.018/000188) , R$ 20.000 (vinte mil reais) , fixando-lhes o prazo de 15 (quinze) dias, a contar da notificação, para que comprovem, perante o Tribunal (art. 214, inciso III, alínea "a", do Regimento Interno do TCU) , o recolhimento da dívida aos cofres do Tesouro Nacional, atualizada monetariamente desde a data do acórdão até a do efetivo recolhimento, se pagas após o vencimento, na forma da legislação em vigor;
9.4. autorizar, desde logo, a cobrança judicial das dívidas, caso não atendida a notificação, na forma do disposto no art. 28, inciso II, da Lei 8.443/1992;
9.5. autorizar, desde logo, caso solicitado e o processo não tenha sido remetido para cobrança judicial, o pagamento das dívidas em até 36 (trinta e seis) parcelas mensais e consecutivas, nos termos do art. 26 da Lei 8.443/1992, c/c o art. 217 do Regimento Interno/TCU, fixando-se o vencimento da primeira parcela em 15 (quinze) dias, a contar do recebimento da notificação, e o das demais a cada mês, devendo incidir sobre cada valor mensal os correspondentes acréscimos legais, na forma prevista na legislação em vigor, sem prejuízo de alertar o responsável de que a falta de comprovação do recolhimento de qualquer parcela implicará o vencimento antecipado do saldo devedor; e 
9.6. dar ciência desta deliberação à Procuradoria da República no Amapá, nos termos do § 3º do art. 16 da Lei 8.443/1992, e aos responsáveis.

Tomada de contas especial instaurada em razão da inexecução de convênio que tinha por finalidade a construção de quadra esportiva coberta.

Primeira Câmara

Município de Porto Grande - AP.

3. Responsáveis: Antônio de Sousa Pereira (XXX.597.672-XX); Rio Negro Construções Ltda. (05.476.018/0001-88).

13.1. Ministros presentes: Walton Alencar Rodrigues (Presidente), Vital do Rêgo (Relator) e Jorge Oliveira.
13.2. Ministro-Substituto convocado: Marcos Bemquerer Costa.
13.3. Ministros-Substitutos presentes: Augusto Sherman Cavalcanti e Weder de Oliveira.

ACORDAO-COMPLETO-2526485

Acórdão de Relação 1083/2022 - Primeira Câmara

Acórdão de Relação

VITAL DO RÊGO

Adoto como relatório a instrução de mérito elaborada no âmbito da Secretaria de Controle Externo de Tomada de Contas Especial - Secex-TCE (peça 41) , a seguir transcrita, que contou com a anuência do escalão gerencial daquela unidade instrutiva (peças 42 e 43) , bem como do Ministério Público junto ao TCU (peça 44) , representado pelo Procurador Rodrigo Medeiros de Lima:
INTRODUÇÃO
Cuidam os autos de tomada de contas especial instaurada pelo Ministério da Defesa, em desfavor do Sr. Antonio de Sousa Pereira (CPF XXX.597.672-XX) , Prefeito do município de Porto Grande/AP (gestão de 2013 a 2016) , em razão da inexecução do objeto do Convênio 203/DPCN/2014 (peça 1, p. 32-45) , que teve por objeto a construção de quadra coberta, com vigência prevista de 9/7/2014 a 15/9/2016, e prazo para prestação de contas até 15/11/2016.
HISTÓRICO
Para a execução do Convênio 203/DPCN/2014, estava previsto o total de R$ 401.110,25, sendo R$ 400.000,00 à conta do Ministério da Defesa e R$ 1.110,25 a título de contrapartida do município (Cláusula Sétima, peça 1, p. 36) . Foi realizada a seguinte transferência, conforme registrado abaixo:
	Ordem Bancária
	Data de emissão
	Valor
	peça

	2015OB800039
	16/9/2015
	400.000,00
	peça 2, p. 6

O fundamento para a instauração da presente tomada de contas especial, conforme apontado no Parecer 144/SG/DPCN/DIAF/COAF/MD (peça 3, p. 61-63) decorre da inexecução do objeto do Convênio 203/DPCN/2014, uma vez que a obra encontra-se inacabada, não cumprindo sua função social.
Por meio do Ofício 2903/COAF/DIAF/DPCN/SG-MD (peça 3, p. 72-73) , o Órgão Instaurador supostamente notificou o Sr. Antonio de Sousa Pereira acerca da irregularidade em apuração, requerendo a devolução dos recursos. Não há Aviso de Recebimento comprovando a entrega da mencionada notificação.
Diante do não saneamento da irregularidade apontada e da não devolução dos recursos, instaurou-se a Tomada de Contas Especial. No Relatório de TCE 2/2018 (peça 3, p. 106-113) , concluiu-se que o prejuízo importaria no valor parcial dos recursos repassados (R$ 397.821,31) , imputando-se a responsabilidade ao Sr. Antonio de Sousa Pereira (CPF XXX.597.672-XX) , Prefeito do município de Porto Grande/AP (gestão de 2013 a 2016) , em razão da inexecução do objeto do Convênio 203/DPCN/2014, uma vez que a obra se encontra inacabada, não cumprindo sua função social.
O Relatório de Auditoria 5/2018/GEORI/CISET, da Secretaria de Controle Interno do Ministério da Defesa (peça 3, p. 114-116) , também chegou às mesmas conclusões.
Após serem emitidos o Certificado de Auditoria (peça 3, p. 117-118) , o Parecer do Dirigente de Controle Interno (peça 3, p. 119) e o Pronunciamento Ministerial (peça 3, p. 120) , o processo foi remetido a esse Tribunal.
Na instrução inicial (peça 5) , analisando-se os documentos nos autos, concluiu-se pela necessidade de realização de citação para a irregularidade abaixo:
1.1. Irregularidade 1: não comprovação da boa e regular aplicação dos recursos federais repassados ao município de Porto Grande/AP, em face da execução parcial do objeto do Convênio 203/DPCN/2014, da ordem de 51,61% do objeto pactuado, sem que o mesmo apresentasse funcionalidade, não atingindo o objetivo social proposto no respectivo plano de trabalho.
1.1. 
Evidências da irregularidade: documentos técnicos presentes na peça 3, p. 61-63 e 106113.
Normas infringidas: art. 52, da Portaria Interministerial 507/2011, e Cláusula Quinta, item II, alínea "a", do Termo do Convênio 203/DPCN/2014 (peça 1, p. 34) .
Débitos relacionados aos responsáveis Antonio de Sousa Pereira e Rio Negro Construções Ltda. - ME:
	Data de ocorrência
	Valor histórico (R$) 

	14/9/2016
	14.925,61

	29/4/2016
	31.551,99

	7/1/2016
	42.288,88

	21/12/2015
	46.520,23

	10/12/2015
	56.094,60

Cofre credor: Tesouro Nacional.
		Responsável 1: Antonio de Sousa Pereira.
Conduta: não adotar as devidas e necessárias providências para a execução do objeto do Convênio 203/DPCN/2014, que era a construção de quadra coberta, no município de Porto Grande/AP, o que acabou por gerar a sua execução parcial, da ordem de 51,61% do objeto pactuado, sem que o mesmo apresentasse funcionalidade, não atingindo o objetivo social proposto no respectivo plano de trabalho.
		Responsável 2: Rio Negro Construções Ltda. - ME.
Conduta: beneficiar-se indevidamente de pagamentos a maior, caracterizados pelo recebimento de 99,45% dos recursos descentralizados no âmbito do Convênio 203/DPCN/2014, quando ficou comprovada a execução física de apenas 51,61% do objeto pactuado, sem que o mesmo apresentasse funcionalidade, não atingindo o objetivo social proposto no respectivo plano de trabalho.
Encaminhamento: citação.
Irregularidade 2: não comprovação da boa e regular aplicação dos recursos federais repassados ao município de Porto Grande/AP, em face da execução parcial do objeto do Convênio 203/DPCN/2014, da ordem de 51,61% do objeto pactuado, sem que o mesmo apresentasse funcionalidade, não atingindo o objetivo social proposto no respectivo plano de trabalho.
Evidências da irregularidade: documentos técnicos presentes na peça 3, p. 61-63 e 106113.
Normas infringidas: art. 52, da Portaria Interministerial 507/2011, e Cláusula Quinta, item II, alínea "a", do Termo do Convênio 203/DPCN/2014 (peça 1, p. 34) .
Débitos relacionados somente ao responsável Antonio de Sousa Pereira:
	Data de ocorrência
	Valor histórico (R$) 
	Débito/Crédito

	16/9/2015
	400.000,00
	Débito

	14/9/2016
	14.925,61
	Crédito

	29/4/2016
	31.551,99
	Crédito

	7/1/2016
	42.288,88
	Crédito

	21/12/2015
	46.520,23
	Crédito

	10/12/2015
	56.094,60
	Crédito

	8/11/2016
	11.994,94
	Crédito

		Cofre credor: Tesouro Nacional.
		Responsável: Antonio de Sousa Pereira.
Conduta: não adotar as devidas e necessárias providências para a execução do objeto do Convênio 203/DPCN/2014, que era a construção de quadra coberta, no município de Porto Grande/AP, o que acabou por gerar a sua execução parcial, da ordem de 51,61% do objeto pactuado, sem que o mesmo apresentasse funcionalidade, não atingindo o objetivo social proposto no respectivo plano de trabalho.
Encaminhamento: citação.
Em cumprimento ao pronunciamento da unidade (peça 7) , foi efetuada citação dos responsáveis, nos moldes adiante:
 Antonio de Sousa Pereira - promovida a citação do responsável, conforme delineado adiante:
	Comunicação: Ofício 1031/2019-TCU/Secex-TCE (peça 12) 
Data da Expedição: 29/4/2019
Data da Ciência: não houve (Não procurado) - peça 16
Observação: Ofício enviado para o endereço do responsável, conforme pesquisa de endereço no sistema da Receita Federal (peça 8) 
	
	Comunicação: Ofício 9714/2019-TCU/Seproc (peça 22) 
Data da Expedição: 13/11/2019
Data da Ciência: não houve (Não procurado) - peça 33
Observação: Ofício enviado para o endereço do responsável, conforme pesquisa de endereço no sistema da Receita Federal (peça 8) 
	
	Comunicação: Ofício 9715/2019-TCU/Seproc (peça 23) 
Data da Expedição: 13/11/2019
Data da Ciência: não houve (Não procurado) - peça 32
Observação: Ofício enviado para o endereço do responsável, conforme pesquisa de endereço no Registro Nacional de Carteira de Habilitação  RENACH (peça 17) 
	
	Comunicação: Ofício 9716/2019-TCU/Seproc (peça 24) 
Data da Expedição: 13/11/2019
Data da Ciência: não houve (Mudou-se) - peça 26
Observação: Ofício enviado para o endereço do responsável, conforme pesquisa de endereço no sistema da Receita Federal (peça 17) 
	
	Comunicação: Ofício 9717/2019-TCU/Seproc (peça 25) 
Data da Expedição: 13/11/2019
Data da Ciência: não houve (Não procurado) - peça 31
Observação: Ofício enviado para o endereço do responsável, conforme pesquisa de endereço no Tribunal Superior Eleitoral - TSE (peça 17) 
	
	Comunicação: Edital 0198/2020-TCU/Seproc (peça 36) 
Data da Publicação: 19/3/2020 (peça 39) 
Fim do prazo para a defesa: originalmente se encerraria em 3/4/2020, mas o prazo foi suspenso no período de 20/3/2020 a 20/5/2020, pelas Portarias TCU 61/2020 e 71/2020, e o novo prazo final para a defesa se encerrou em 21/5/2020
	
 Rio Negro Construções Ltda. - ME - promovida a citação do responsável, conforme delineado adiante:
	Comunicação: Ofício 1032/2019-TCU/Secex-TCE (peça 13) 
Data da Expedição: 29/4/2019
Data da Ciência: não houve (Mudou-se) - peça 15
Observação: Ofício enviado para o endereço do responsável, conforme pesquisa de endereço no sistema da Receita Federal (peça 9) 
	
	Comunicação: Ofício 9718/2019-TCU/Seproc (peça 18) 
Data da Expedição: 13/11/2019
Data da Ciência: não houve (Desconhecido) - peça 30
Observação: Ofício enviado para o endereço da sócia-administradora do responsável, conforme pesquisa de endereço no sistema da Receita Federal (peça 17) 
	
	Comunicação: Ofício 9719/2019-TCU/Seproc (peça 19) 
Data da Expedição: 13/11/2019
Data da Ciência: não houve (Desconhecido) - peça 27
Observação: Ofício enviado para o endereço do responsável, conforme pesquisa de endereço no Cadastro Nacional de Empresas - CNE (peça 17) 
	
	Comunicação: Ofício 9720/2019-TCU/Seproc (peça 20) 
Data da Expedição: 13/11/2019
Data da Ciência: não houve (Ausente) - peça 28
Observação: Ofício enviado para o endereço do responsável, conforme pesquisa de endereço no sistema da Receita Federal (peça 17) 
	
	Comunicação: Ofício 9721/2019-TCU/Seproc (peça 21) 
Data da Expedição: 13/11/2019
Data da Ciência: não houve (Mudou-se) - peça 29
Observação: Ofício enviado para o endereço do responsável, conforme pesquisa de endereço no sistema da Receita Federal (peça 17) 
	
	Comunicação: Edital 0199/2020-TCU/Seproc (peça 37) 
Data da Publicação: 19/3/2020 (peça 38) 
Fim do prazo para a defesa: originalmente se encerraria em 3/4/2020, mas o prazo foi suspenso no período de 20/3/2020 a 20/5/2020, pelas Portarias TCU 61/2020 e 71/2020, e o novo prazo final para a defesa se encerrou em 21/5/2020
	
Conforme Despacho de Conclusão das Comunicações Processuais (peça 40) , as providências inerentes às comunicações processuais foram concluídas. 
Transcorrido o prazo regimental, os responsáveis Antonio de Sousa Pereira e Rio Negro Construções Ltda. - ME permaneceram silentes, devendo ser considerados revéis, nos termos do art. 12, §3º, da Lei 8.443/1992.
ANÁLISE DOS PRESSUPOSTOS DE PROCEDIBILIDADE DA IN/TCU 71/2012
Verifica-se que não houve o transcurso de mais de dez anos desde o fato gerador sem que tenha havido a notificação dos responsáveis pela autoridade administrativa federal competente (art. 6º, inciso II, c/c art. 19, da IN/TCU 71/2012, modificada pela IN/TCU 76/2016) , uma vez que o fato gerador da irregularidade sancionada ocorreu no período de 16/9/2015 a 8/11/2016, e os responsáveis foram notificados sobre a irregularidade, pela autoridade administrativa competente, conforme abaixo:
1.2. Antonio de Sousa Pereira, por meio do edital acostado à peça 36, publicado em 19/3/2020 (peça 39) ; e
1.3. Rio Negro Construções Ltda. - ME, por meio do edital acostado à peça 37, publicado em 19/3/2020 (peça 38) .
	Verifica-se que o valor atualizado do débito apurado sem juros, em 1º/1/2017, é de R$ 439.480,00, portanto, superior ao limite mínimo de R$ 100.000,00, na forma estabelecida conforme os arts. 6º, inciso I, e 19, da IN/TCU 71/2012, modificada pela IN/TCU 76/2016	.
OUTROS PROCESSOS/DÉBITOS NOS SISTEMAS DO TCU COM OS MESMOS RESPONSÁVEIS
	Informa-se que foram encontrados processos no Tribunal com um dos responsáveis:
	Responsável
	Processos

	Antonio de Sousa Pereira
	Processo 023.820/2015-2 (TCE, encerrado) ; Processo 018.823/2020-3 (TCE, aberto) 

              A tomada de contas especial está, assim, devidamente constituída e em condição de ser instruída.                    
EXAME TÉCNICO
Da validade das notificações:
	Preliminarmente, cumpre tecer breves considerações sobre a forma como são realizadas as comunicações processuais no TCU. A esse respeito, destacam-se o art. 179, do Regimento Interno do TCU (Resolução 155, de 4/12/2002) e o art. 4º, inciso III, § 1º, da Resolução TCU 170, de 30 de junho de 2004, in verbis:
Art. 179. A citação, a audiência ou a notificação, bem como a comunicação de diligência, farse-ão:
I - mediante ciência da parte, efetivada por servidor designado, por meio eletrônico, fac-símile, telegrama ou qualquer outra forma, desde que fique confirmada inequivocamente a entrega da comunicação ao destinatário;
II - mediante carta registrada, com aviso de recebimento que comprove a entrega no endereço do destinatário;
III - por edital publicado no Diário Oficial da União, quando o seu destinatário não for localizado
 (...) 
Art. 3º As comunicações serão dirigidas ao responsável, ou ao interessado, ou ao dirigente de órgão ou entidade, ou ao representante legal ou ao procurador constituído nos autos, com poderes expressos no mandato para esse fim, por meio de:
I - correio eletrônico, fac-símile ou telegrama;
II - servidor designado;
III - carta registrada, com aviso de recebimento;
IV - edital publicado no Diário Oficial da União, quando o seu destinatário não for localizado, nas hipóteses em que seja necessário o exercício de defesa.
Art. 4º. Consideram-se entregues as comunicações:
I - efetivadas conforme disposto nos incisos I e II do artigo anterior, mediante confirmação da ciência do destinatário;
II - realizadas na forma prevista no inciso III do artigo anterior, com o retorno do aviso de recebimento, entregue comprovadamente no endereço do destinatário;
III - na data de publicação do edital no Diário Oficial da União, quando realizadas na forma prevista no inciso IV do artigo anterior.
§ 1º O endereço do destinatário deverá ser previamente confirmado mediante consulta aos sistemas disponíveis ao Tribunal ou a outros meios de informação, a qual deverá ser juntada ao respectivo processo.
 (...) 
	Bem se vê, portanto, que a validade da citação via postal não depende de que o aviso de recebimento seja assinado pelo próprio destinatário da comunicação, o que dispensa, no caso em tela, a entrega do AR em "mãos próprias". A exigência da norma é no sentido de o Tribunal verificar se a correspondência foi entregue no endereço correto, residindo aqui a necessidade de certeza inequívoca. 
	Não é outra a orientação da jurisprudência do TCU, conforme se verifica dos julgados a seguir transcritos:
São válidas as comunicações processuais entregues, mediante carta registrada, no endereço correto do responsável, não havendo necessidade de que o recebimento seja feito por ele próprio (Acórdão 3648/2013-TCU-Segunda Câmara, Relator Ministro José Jorge) ;
É prescindível a entrega pessoal das comunicações pelo TCU, razão pela qual não há necessidade de que o aviso de recebimento seja assinado pelo próprio destinatário. Entregandose a correspondência no endereço correto do destinatário, presume-se o recebimento da citação (Acórdão 1019/2008-TCU-Plenário, Relator Ministro Benjamin Zymler) ;
As comunicações do TCU, inclusive as citações, deverão ser realizadas mediante Aviso de Recebimento - AR, via Empresa Brasileira de Correios e Telégrafos, bastando para sua validade que se demonstre que a correspondência foi entregue no endereço correto (Acórdão 1526/2007-TCU-Plenário, Relator Ministro Aroldo Cedraz) .
               A validade do critério de comunicação processual do TCU foi referendada pelo Supremo Tribunal Federal, nos termos do julgamento do MS-AgR 25.816/DF, por meio do qual se afirmou a desnecessidade da ciência pessoal do interessado, entendendo-se suficiente a comprovação da entrega do "AR" no endereço do destinatário:
Ementa: agravo regimental. Mandado de segurança. Desnecessidade de intimação pessoal das decisões do tribunal de contas da união. art. 179 do regimento interno do TCU. Intimação do ato impugnado por carta registrada, iniciado o prazo do art. 18 da lei nº 1.533/51 da data constante do aviso de recebimento. Decadência reconhecida. Agravo improvido.
O envio de carta registrada com aviso de recebimento está expressamente enumerado entre os meios de comunicação de que dispõe o Tribunal de Contas da União para proceder às suas intimações.
O inciso II do art. 179 do Regimento Interno do TCU é claro ao exigir apenas a comprovação da entrega no endereço do destinatário, bastando o aviso de recebimento simples. 
Da revelia dos responsáveis Antonio de Sousa Pereira e Rio Negro Construções Ltda. - ME.
                No caso vertente, a citação dos responsáveis se deu em endereços provenientes de pesquisas de endereços realizadas pelo TCU (vide parágrafos acima) , porquanto, devido ao insucesso de realizar a citação em endereços constantes nos sistemas CPF e CNPJ da Receita, buscou-se a notificação em endereços provenientes de sistemas públicos (TSE, Renach e CNE) e das bases de dados do próprio TCU. A entrega dos ofícios citatórios nesses endereços não ficou comprovada, razão pela qual promoveu-se a notificação por edital, publicado no Diário Oficial da União (peças 38 e 39) 
              Importante destacar que, antes de promover a citação por edital, para assegurar a ampla defesa, buscaram-se outros meios possíveis para localizar e citar os responsáveis, nos limites da razoabilidade, fazendo juntar aos autos informação comprobatória dos diferentes meios experimentados que restaram frustrados, tal como se demonstrou no item anterior da presente instrução (Acórdão 4851/2017-TCU-Primeira Câmara, Relator Ministro-Substituto Augusto Sherman) .
              Nos processos do TCU, a revelia não leva à presunção de que seriam verdadeiras todas as imputações levantadas contra os responsáveis, diferentemente do que ocorre no processo civil, em que a revelia do réu opera a presunção da verdade dos fatos narrados pelo autor (Acórdão 1009/2018-TCU-Plenário, Relator Ministro Bruno Dantas; Acórdão 2369/2013-TCU-Plenário, Relator Ministro Benjamin Zymler; e Acórdão 2449/2013-TCU-Plenário, Relator Ministro Benjamin Zymler) . Dessa forma, a avaliação da responsabilidade do agente não pode prescindir da prova existente no processo ou para ele carreada. 
               Ao não apresentar sua defesa, os responsáveis deixaram de produzir prova da regular aplicação dos recursos sob suas responsabilidades, em afronta às normas que impõem aos gestores públicos a obrigação legal de, sempre que demandados pelos órgãos de controle, apresentar os documentos que demonstrem a correta utilização das verbas públicas, a exemplo do contido no art. 93, do DecretoLei 200/1967: "Quem quer que utilize dinheiros públicos terá de justificar seu bom e regular emprego na conformidade das leis, regulamentos e normas emanadas das autoridades administrativas competentes." 
             Mesmo as alegações de defesa não sendo apresentadas, considerando o princípio da verdade real que rege esta Corte, procurou-se buscar, em manifestações dos responsáveis na fase interna desta Tomada de Contas Especial, se havia algum argumento que pudesse ser aproveitado a seu favor. 
	No entanto, os responsáveis não se manifestaram na fase interna, não havendo, assim, nenhum argumento que possa vir a ser analisado e posteriormente servir para afastar as irregularidades apontadas.
              Em se tratando de processo em que as partes interessadas não se manifestaram acerca das irregularidades imputadas, não há elementos para que se possa efetivamente aferir e reconhecer a ocorrência de boa-fé na conduta dos responsáveis, podendo este Tribunal, desde logo, proferir o julgamento de mérito pela irregularidade das contas, conforme os termos dos §§ 2º e 6º do art. 202 do Regimento Interno do TCU (Acórdão 2064/2011-TCU-Primeira Câmara, Relator Ministro Ubiratan Aguiar; Acórdão 6182/2011-TCU-Primeira Câmara, Relator Ministro Weder de Oliveira; Acórdão 4072/2010-TCU-Primeira Câmara, Relator Ministro Valmir Campelo; Acórdão 1189/2009-TCU-Primeira Câmara, Relator Ministro Marcos Bemquerer; Acórdão 731/2008-TCU-Plenário, Relator Ministro Aroldo Cedraz) .
               Dessa forma, os responsáveis Antonio de Sousa Pereira e Rio Negro Construções Ltda.  ME devem ser considerados revéis, nos termos do art. 12, §3º, da Lei 8.443/1992, devendo as contas serem julgadas irregulares, condenando-os aos débitos apurados e aplicando-lhes a multa prevista no art. 57, da Lei 8.443/1992.
PRESCRIÇÃO DA PRETENSÃO PUNITIVA
	Vale ressaltar que a pretensão punitiva do TCU, conforme Acórdão 1441/2016-TCU-Plenário, Relator Ministro Benjamin Zymler, que uniformizou a jurisprudência acerca dessa questão, subordina-se ao prazo geral de prescrição indicado no art. 205, do Código Civil, que é de dez anos, contado da data de ocorrência da irregularidade sancionada, nos termos do art. 189, do Código Civil, sendo este prazo interrompido pelo ato que ordenar a citação, a audiência ou a oitiva dos responsáveis.
              No caso em exame, não ocorreu a prescrição, uma vez que a irregularidade sancionada ocorreu no período de 10/12/2015 a 14/9/2016, e o ato de ordenação da citação ocorreu em 15/3/2019.
CONCLUSÃO
	Em face da análise promovida na seção "Exame Técnico", verifica-se que os responsáveis Antônio de Sousa Pereira e Rio Negro Construções Ltda.  ME não lograram comprovar a boa e regular aplicação dos recursos e, instados a se manifestarem, optaram pelo silêncio, configurando a revelia, nos termos do §3º, do art. 12, da Lei 8.443/1992. Ademais, inexistem nos autos elementos que demonstrem a boa-fé dos responsáveis ou a ocorrência de outras excludentes de culpabilidade.
             Dessa forma, identificado dano ao erário, devese instaurar e julgar o processo de tomada de contas especial para responsabilizar seus agentes causadores, respeitando o direito ao contraditório e à ampla defesa, independentemente de quando ocorreram os atos impugnados.
             Verifica-se também que não houve a prescrição da pretensão punitiva, conforme análise já realizada.
	Tendo em vista que não constam dos autos elementos que permitam reconhecer a boa-fé dos responsáveis, sugere-se que as suas contas sejam julgadas irregulares, nos termos do art. 202, § 6º, do Regimento Interno do TCU, com a imputação dos débitos atualizados monetariamente e acrescidos de juros de mora, nos termos do art. 202, §1º, do Regimento Interno do TCU, descontado o valor eventualmente recolhido, com a aplicação da multa prevista no art. 57, da Lei 8.443/1992.
PROPOSTA DE ENCAMINHAMENTO
            Diante do exposto, submetemos os autos à consideração superior, propondo ao Tribunal:
1.4. considerar revéis os responsáveis Antonio de Sousa Pereira (CPF XXX.597.672-XX) e Rio Negro Construção Ltda. - ME (CNPJ 05.476.018/000188) , para todos os efeitos, dando-se prosseguimento ao processo, com fulcro no art. 12, § 3º, da Lei 8.443/1992;
1.5. julgar irregulares, nos termos dos arts. 1º, inciso I, 16, inciso III, alíneas "b" e "c", da Lei 8.443/1992, c/c os arts. 19 e 23, inciso III, da mesma Lei, as contas dos responsáveis Antonio de Sousa Pereira (CPF XXX.597.672-XX) e Rio Negro Construção Ltda. - ME (CNPJ 05.476.018/000188) , condenando-os ao pagamento das importâncias a seguir especificadas, atualizadas monetariamente e acrescidas dos juros de mora, calculadas a partir das datas discriminadas até a data da efetiva quitação do débito, fixando-lhes o prazo de quinze dias, para que comprovem, perante o Tribunal, o recolhimento das referidas quantias aos cofres do Tesouro Nacional, nos termos do art. 23, inciso III, alínea "a", da citada lei, c/c o art. 214, inciso III, alínea "a", do Regimento Interno do TCU.
Débitos relacionados aos responsáveis Antonio de Sousa Pereira (CPF 208.597.67272) e Rio Negro Construção Ltda. - ME (CNPJ 05.476.018/000188) :
	Valor original (R$) 
	Data da ocorrência

	14.925,61
	14/9/2016

	31.551,99
	29/4/2016

	42.288,88
	7/1/2016

	46.520,23
	21/12/2015

	56.094,60
	10/12/2015

	Débitos relacionados somente ao responsável Antonio de Sousa Pereira (CPF 208.597.67272) :
	Valor original (R$) 
	Data da ocorrência
	Débito ou Crédito

	400.000,00
	16/9/2015
	Débito

	14.925,61
	14/9/2016
	Crédito

	31.551,99
	29/4/2016
	Crédito

	42.288,88
	7/1/2016
	Crédito

	46.520,23
	21/12/2015
	Crédito

	56.094,60
	10/12/2015
	Crédito

	11.994,97
	8/11/2016
	Crédito

1.6. aplicar aos responsáveis Antonio de Sousa Pereira (CPF XXX.597.672-XX) e Rio Negro Construção Ltda. - ME (CNPJ 05.476.018/000188) , a multa prevista no art. 57, da Lei 8.443/1992, c/c o art. 267, do Regimento Interno do TCU, fixando-lhes o prazo de quinze dias, a contar da notificação, para que comprovem, perante o Tribunal (art. 214, inciso III, alínea "a", do Regimento Interno do TCU) , o recolhimento das dívidas aos cofres do Tesouro Nacional, atualizadas monetariamente desde a data do acórdão que vier a ser proferido por este Tribunal até a do efetivo recolhimento, se paga após o vencimento, na forma da legislação em vigor;
1.7. autorizar, desde logo, a cobrança judicial das dívidas, caso não atendidas as notificações, na forma do disposto no art. 28, inciso II, da Lei 8.443/1992;
1.8. autorizar também, desde logo, se requerido, com fundamento no art. 28, inciso I, da Lei 8.443/1992, c/c o art. 217, §§ 1º e 2º, do Regimento Interno do TCU, o parcelamento das dívidas em até 36 parcelas, incidindo, sobre cada parcela, corrigida monetariamente, os correspondentes acréscimos legais, fixando-lhes o prazo de quinze dias, a contar do recebimento da notificação, para comprovarem, perante o Tribunal, o recolhimento da primeira parcela, e de trinta dias, a contar da parcela anterior, para comprovarem o recolhimento das demais parcelas, devendo incidir, sobre cada valor mensal, atualizado monetariamente, os juros de mora devidos, no caso do débito, na forma prevista na legislação em vigor, alertando os responsáveis de que a falta de comprovação do recolhimento de qualquer parcela importará o vencimento antecipado do saldo devedor, nos termos do § 2º do art. 217 do Regimento Interno deste Tribunal; 
1.9. enviar cópia do Acórdão a ser prolatado, bem como do Relatório e do Voto que o fundamentarem à Procuradoria da República no Estado do Amapá, nos termos do § 3º do art. 16 da Lei 8.443/1992, c/c o § 7º do art. 209 do Regimento Interno/TCU, para adoção das medidas cabíveis; e
1.10. enviar cópia do Acórdão que vier a ser proferido ao Fundo Nacional de Desenvolvimento da Educação e aos responsáveis, para ciência, informando que a presente deliberação, acompanhada do Relatório e do Voto que a fundamenta, está disponível para a consulta no endereço www.tcu.gov.br/acordaos, além de esclarecer que, caso requerido, o TCU poderá fornecer sem custos as correspondentes cópias, de forma impressa.
É o relatório.

não há.

Procurador Rodrigo Medeiros de Lima.

TOMADA DE CONTAS ESPECIAL. CONVÊNIO PARA CONSTRUÇÃO DE QUADRA COBERTA. OBRA INACABADA E SEM SERVENTIA. CITAÇÃO. REVELIA. CONTAS IRREGULARES. DÉBITO. MULTA. CIÊNCIA.

TOMADA DE CONTAS ESPECIAL (TCE)

Secretaria de Controle Externo de Tomada de Contas Especial (SecexTCE).

Em exame, tomada de contas especial (TCE) instaurada pelo Ministério da Defesa em desfavor de Antônio de Sousa Pereira, prefeito de Porto Grande/AP no período de 2013 a 2016, em razão da inexecução do Convênio 203/DPCN/2014 (peça 1, p. 32-45) , que tinha por finalidade a construção de quadra coberta naquele município.
Para a realização do objeto estava previsto o total de R$ 401.110,25, sendo R$ 400.000,00 à conta do concedente e R$ 1.110,25 a título de contrapartida do município. O valor foi transferido para a conta específica do convênio em 16/9/2015. O ajuste vigeu de 9/7/2014 a 15/9/2016, com o prazo para prestação de contas em 15/11/2016.
A prestação de contas final foi apresentada ao Ministério por meio do Portal de Convênios, em 17 de novembro de 2016, com o detalhamento dos valores envolvidos no instrumento (peça 3, p. 16) . Foi devolvido o montante de R$ 11.994,97 (peça 3, p. 10) .
Na fase interna, o tomador de contas notificou o ex-prefeito acerca da irregularidade em apuração (peça 3, p. 72-73) , requerendo a devolução dos recursos. Não há aviso de recebimento comprovando a entrega da mencionada notificação.
Diante do não saneamento da irregularidade e da não devolução dos recursos, o órgão repassador concluiu pela responsabilização e imputação de débito a Antônio de Sousa Pereira, no valor de R$ 397.821,00, em razão da inexecução do objeto do Convênio 203/DPCN/2014, uma vez que a obra se encontrava inacabada, não cumprindo sua função social. 
No âmbito do TCU, a equipe técnica promoveu a citação do ex-prefeito pela seguinte conduta: não adotar as devidas e necessárias providências para a execução do objeto do convênio, o que acabou por gerar a sua execução parcial, da ordem de 51,61%, sem o atingimento do objetivo social proposto no respectivo plano de trabalho, ante a ausência de funcionalidade.
Demais disso, realizou a citação da empresa contratada para construção da quadra, Rio Negro Construções Ltda. - ME, por se beneficiar indevidamente de pagamentos a maior, caracterizados pelo recebimento de 99,45% dos recursos descentralizados no âmbito do convênio, quando ficou comprovada a execução física de apenas 51,61% da obra. 
A equipe do TCU adotou todas as providências inerentes às comunicações processuais na tentativa de localizar os responsáveis, consoante detalhado no item 9 do relatório precedente. Contudo, transcorrido o prazo regimental, os responsáveis permaneceram silentes.
Assim, a Secex/TCE propôs julgar irregulares as contas de Antônio de Sousa Pereira e da empresa Rio Negro Construções Ltda.  ME, condenando-os aos débitos apurados e aplicando-lhes a multa prevista no art. 57 da Lei 8.443/1992.
Manifesto-me de acordo com a análise da unidade técnica, corroborada pelo MPTCU, razão pela qual incorporo os fundamentos lançados no relatório precedente às minhas razões de decidir, sem prejuízo de tecer breves considerações.
De início, aplico a Antônio de Sousa Pereira e a Rio Negro Construções Ltda.  ME os efeitos da revelia previstos no art. 12, § 3º, da Lei 8.443/1992. 
No caso vertente, a citação dos responsáveis se deu, inicialmente, em endereços constantes nos sistemas CPF e CNPJ da Receita. Diante do insucesso da tentativa de notificação, a equipe fez uso dos endereços cadastrados em sistemas públicos (TSE, Renach e CNE) e das bases de dados do próprio TCU. A entrega dos ofícios citatórios nesses endereços não ficou comprovada, razão pela qual, por derradeiro, a Secex/TCE promoveu a notificação por edital, publicado no Diário Oficial da União (peças 38 e 39) .
Da análise dos documentos presentes nos autos, verifica-se que Antônio de Sousa Pereira era a pessoa responsável pela gestão dos recursos federais recebidos por meio do Convênio 203/DPCN/2014. Nos termos do Parecer 144/SG/DPCN/DIAF/COAF/MD (peça 3, p. 61-63) , consta que a sociedade empresária Rio Negro Construções Ltda. - ME foi a contratada para executar a construção da quadra coberta.
Nesse mesmo documento técnico, consta que a execução física foi mensurada em 51,61% do previsto, e que essa parcela não possui serventia. 
A empresa contratada, por sua vez, recebeu o corresponde a 99,45% do valor descentralizado, percentual bem superior à etapa física executada, e essa diferença será objeto de glosa, constituindo débito a ser atribuído ao exprefeito e à empresa contratada de forma solidária.
No caso de execução parcial do objeto do convênio, sem alcance dos seus objetivos, o gestor convenente responde pelo total dos recursos repassados. A empresa contratada, por outro lado, somente deve ressarcir ao erário o montante correspondente ao valor recebido e não executado, porquanto ela não tem a responsabilidade de assegurar o cumprimento dos objetivos do convênio, mas de realizar a obra (Acórdão 171/2019-TCU-Primeira Câmara, Relator Ministro Marcos Bemquerer; Acórdão 993/2018-TCU-Primeira Câmara, Relator Ministro Bruno Dantas; Acórdão 3218/2017-TCU-Segunda Câmara, Relator Ministro Marcos Bemquerer; Acórdão 346/2017-TCU-Primeira Câmara, Relator Ministro Augusto Sherman; Acórdão 4312/2014-TCU-Segunda Câmara, Relator Ministro José Jorge) .
Mesmo as alegações de defesa não sendo apresentadas, considerando o princípio da verdade real que rege esta Corte, procuramos buscar, em manifestações dos responsáveis na fase interna desta TCE, se havia algum argumento que pudesse ser aproveitado a seu favor. No entanto, os responsáveis não se manifestaram na fase interna. 
Em se tratando de processo em que as partes interessadas não se pronunciaram acerca das irregularidades imputadas, e tendo em vista que não constam nos autos elementos que permitam reconhecer a boa-fé dos responsáveis, ou outro elemento capaz de afastar o débito apurado, acolho a proposta da unidade técnica e do MPTCU no sentido em que as contas devem ser julgadas irregulares, nos termos do art. 202, § 6º, do Regimento Interno do TCU, com a imputação do débito solidário e multa. 
No caso em exame, não se encontra caracterizada a prescrição da pretensão punitiva do TCU, porquanto a irregularidade sancionada ocorreu no período de 10/12/2015 a 14/9/2016 e o ato que determinou a citação foi expedido em 15/3/2019 (peça 7) , antes, portanto, do interregno de dez anos previsto no art. 205 do Código Civil, utilizado subsidiariamente por este Tribunal, conforme Acórdão 1441/2016-TCU-Plenário. 
Ante o exposto, VOTO para que o Tribunal aprove a minuta de Acórdão que ora submeto à consideração deste Colegiado.
TCU, Sala das Sessões Ministro Luciano Brandão Alves de Souza, em 23 de março de 2021.
Ministro VITAL DO RÊGO 
Relator